【裁判字號】    98,上,122
【裁判日期】    990316
【裁判案由】    分割共有物
【裁判全文】
臺灣高等法院高雄分院民事判決           98年度上字第122號
上  訴  人  丙○○
            巳○
            壬○
            己○○
上列2人共同
訴訟代理人  未○○    住同上
上  訴   人 申○○    住同上巷86號
            辛○○    住同上巷6號
            庚○○    住同上巷78號
上列3人共同
訴訟代理人  午○○    住高雄市○○區○○街189巷1號
上  訴  人  屏東縣佳冬鄉農會
                      設屏東縣佳冬鄉○○村○○路64號
法定代理人  戊○○    住同上
訴訟代理人  宙○○    住同上
上  訴  人  丁○○    住高雄縣鳳山市鎮○里○○路116巷7號
            癸○○    住屏東縣佳冬鄉玉光村忠信巷76號
            乙○○    住台北市○○區○○里○○路42巷4弄7
                        之3號3樓
            酉○○    住同上
            戌○○    住同上
上列4人共同
訴訟代理人  方春意律師
上  訴  人  天○○    住屏東縣佳冬鄉玉光村忠信巷17號
            甲○○    住高雄市○○區○○街3巷2號
            丑○○    住基隆市信義區○○○路168巷52弄2號
            子○○（即賴雲祥之承受訴訟人）
                      住屏東縣佳冬鄉石光村三民巷8之1號
            卯○○（即賴雲祥之承受訴訟人）
                      住屏東縣枋寮鄉○○村○○路10之5號
            寅○○（即賴雲祥之承受訴訟人）
                      住屏東縣佳冬鄉石光村三民巷8之1號
            辰○○（即賴雲祥之承受訴訟人）
                      住同上
被  上訴人  宇○○    住屏東縣佳冬鄉○○村○○○路475號
            地○○    住同上
            亥○○    住同上
上列當事人間請求分割共有物事件，上訴人對於中華民國98年3
月25日台灣屏東地方法院96年度訴字第664 號第一審判決提起上
訴，本院不經言詞辯論，判決如下：
    主  文
原判決廢棄，發回台灣屏東地方法院。
    事 實 及 理 由
一、本件為分割共有物之訴，其訴訟標的對於共同訴訟之各人必
    須合一確定，故上訴人癸○○、乙○○、酉○○、戌○○（
    下稱癸○○等4 人）上訴之效力，依民事訴訟法第56條第1
    項第1 款之規定，應及於未提上訴之其餘原審共同被告丙○
    ○、巳○、壬○、己○○、申○○、辛○○、庚○○、屏東
    縣佳冬鄉農會、丁○○、辛○○、庚○○、天○○、丑○○
    、甲○○、及賴雲祥。又賴雲祥已於97年12月23日死亡，其
    繼承人為子○○、卯○○、寅○○、辰○○。於本院審理中
    因依上訴人癸○○等4 人之聲請，由子○○、卯○○、寅○
    ○、辰○○承受訴訟。爰併列丙○○、巳○、壬○、己○○
    申○○、辛○○、屏東縣佳冬鄉農會、丁○○、辛○○、庚
    ○○、天○○、甲○○、丑○○、子○○、卯○○、寅○○
    、辰○○為上訴人。又上訴人屏東縣佳冬鄉農會之法定代理
    人原為賴文一，現已變更為戊○○，有當選證明書1 紙在卷
    可稽，經戊○○具狀聲明承受訴訟，核無不合，應予准許。
    均合先明。
二、被上訴人起訴主張：坐落屏東縣佳冬鄉○○段1163地號、地
    目建，面積1604.09 平方公尺（下稱系爭土地）為兩造共有
    ，被上訴人宇○○應有部分24分之1 、被上訴人地○○應有
    部分12分之1 、被上訴人亥○○應有部分24分之1 ，原審共
    同被告賴雲祥（已死亡）應有部分12分之1 ，原審共同被告
    賴昌給（其繼承人為上訴人丑○○）應有部分60分之1 、原
    審共同被告賴有連（其繼承人為上訴人甲○○、丙○○）應
    有部分12分之1 、上訴人巳○應有部分60分之1 、上訴人壬
    ○應有部分32分之3 、上訴人申○○應有部分32分之3 、上
    訴人屏東縣佳東鄉農會應有部分60分之2 、上訴人丁○○應
    有部分60分之1 、上訴人辛○○應有部分32分之3 、上訴人
    庚○○應有部分160 分之11、上訴人癸○○應有部分16分之
    1 、原審共同被告賴忠清（其繼承人為上訴人乙○○、酉○
    ○、戌○○）應有部分16分之1 、上訴人賴慶輝應有部分12
    分之1 、上訴人己○○應有部分40分之1 。兩造就系爭土地
    並無不能分割之情形，亦無不分割之約定。惟就分割方法不
    能獲致協議，爰依共有繼承及分割請求權之法律關係提起本
    件訴訟。聲明求為判決：(一)上訴人甲○○、丙○○，上訴人
    丑○○，另上訴人乙○○、酉○○，戌○○應依序就其被繼
    承人賴有連、賴昌給、賴忠清所有系爭土地應有部分辦理繼
    承登記。(二)兩造共有系爭土地分割方案為如附圖C 方案所示
    。(三)上訴人庚○○分得面積較應有部分面積多6 點59平方公
    尺；另上訴人壬○、己○○、辛○○、申○○分得面積較應
    有部分面積少6 點59平方公尺，應由上訴人庚○○以現金補
    償之。
三、上訴人癸○○等4 人則以：請求依附圖B 所示方案分割。因
    上訴人癸○○等4 人可以將應有部分土地分配於同一筆土地
    並保持共有。由於編號B001之建地長達27公尺深，如能將北
    邊臨1142地號土地之預定道路用地之現有上訴人癸○○所有
    之鐵皮屋位置均分配與上訴人癸○○等4 人，則上訴人癸○
    ○現有編號B001之樓房後方即有防火逃生之出路，符合安全
    性。又上訴人壬○等人之現有樓房（即編號B002-B005 ）與
    上訴人癸○○等4 人之房屋有同樣問題，故分配編號B006予
    渠等維持共有，亦符安全性。雖因面積大小問題，編號B006
    臨北邊之地形較為狹長，然渠等亦當庭陳明，準備向上訴人
    丁○○購買編號B007部分，亦因此，於附圖B 或附圖C 所示
    方案，均將上訴人丁○○之土地分配位置與編號B006（或編
    號C006）相鄰。是如編號B006與B007將來合併，則合併後之
    土地，臨北邊之土地地形即無狹長情形。至於上訴人癸○○
    等4 人主張依附圖B 所示方案分割，係因上訴人癸○○等4
    人分配在編號B001土地，有上訴人癸○○等4 人之舊屋及鐵
    皮屋，雖然鐵皮屋係違建，惟希望能予保留。且依此分割方
    案，上訴人癸○○等4 人分得之土地即無需分配2 筆。而被
    上訴人所分配之編號B 部分，亦為最有價值之角窗土地，尚
    屬公平等語，資為抗辯。
四、上訴人壬○、辛○○及申○○則以：請求依附圖C 所示之方
    案分割，因為如此，則上訴人癸○○等4人在編號C001、C11
    部分可以充分利用土地。雖然編號C001部分會拆到上訴人癸
    ○○等4 人之鐵皮屋，可是該鐵皮屋係未保存登記之違建物
    ，且未經其他共有人同意所搭建。至於上訴人丁○○部分，
    分在編號C007係分在上訴人壬○、申○○、辛○○所分配土
    地之旁邊，上訴人壬○、申○○、辛○○以後願予價購等語
    置辯。
五、另上訴人丁○○則以其應有部分面積經分配後不足9 坪，恐
    礙社會經濟利益，其希望該部分能予以變賣等語置辯。
六、上訴人屏東縣佳冬鄉農會、己○○均同意依附圖C 所示方案
    分割。另上訴人丙○○、甲○○、丑○○、巳○、天○○及
    原審共同被告賴雲祥均未到庭亦未具狀作何聲明或陳述。
七、本件原審就被上訴人之請求，判決：(一)上訴人甲○○、丙○
    ○應就其被繼承人賴有連所有系爭土地應有部分12分之1 辦
    理繼承登記；上訴人丑○○應就其被繼承人賴昌給所有系爭
    土地應有部分60分之1 辦理繼承登記；上訴人乙○○、酉○
    ○、戌○○應就其被繼承人賴忠清所有系爭土地應有部分16
    分之1 辦理繼承登記。(二)兩造共有之系爭土地依下列方法分
    割：如附圖C 案所示，編號1163-C，面積193 點28平方公尺
    、編號1163-C12面積207 點73平方公尺，合計面積401 點01
    平方公尺土地分歸被上訴人宇○○、地○○、亥○○及上訴
    人天○○取得並保持共有。編號1163-C001 ，面積115 點21
    平方公尺、編號1163-C11、面積85點31平方公尺，合計面積
    200 點52平方公尺土地分歸上訴人癸○○等4 人取得並保持
    共有；編號1163-C002 ，面積116 點87平方公尺土地分歸上
    訴人庚○○取得；編號1163-C003 、面積110 點95平方公尺
    分歸上訴人壬○取得；編號1163-C004 ，面積111 點77平方
    公尺土地分歸上訴人辛○○取得；編號1163-C005 ，面積14
    7 點98平方公尺土地分歸上訴人申○○取得。編號1163-C00
    6 ，面積113 點96平方公尺土地分歸上訴人壬○、己○○、
    辛○○、申○○取得並保持共有；編號1163-C007 、面積26
    點74平方公尺土地分歸上訴人丁○○取得；編號1163-C008
    ，面積53點47平方公尺土地分歸上訴人屏東縣佳冬鄉農會取
    得；編號1163-C009 ，面積26點74平方公尺土地分歸上訴人
    巳○取得；編號1163-C010 ，面積26點74平方公尺土地分歸
    上訴人丑○○取得；編號1163-C013 面積133 點67平方公尺
    土地分歸上訴人甲○○、丙○○取得並保持公同共有；編號
    11 63-C013，面積133 點67平方公尺土地分歸原審共同被告
    賴雲祥取得。(三)上訴人庚○○應補償上訴人壬○、己○○、
    辛○○、申○○各新台幣1 萬4,992 元。(四)訴訟費用由兩造
    按應有部分比例分擔。上訴人癸○○等4 人對原判決聲明不
    服提起上訴，上訴聲明求為判決：(一)原判決廢棄。(二)被上訴
    人在第一審之訴駁回。(三)第一、二審訴訟費用由被上訴人負
    擔。被上訴人則答辯聲明：(一)上訴駁回。(二)第二審訴訟費用
    由上訴人負擔。
八、按第一審之訴訟程序有重大瑕疵者，第二審法院得廢棄原判
    決，而將該事件發回原法院。但以因維持審級制度認為必要
    時為限。前項情形，應予當事人陳述意見之機會，如兩造同
    意願由第二審法院就該事件為裁判者，應自為裁判。又第45
    1條第1 項及前條第2項之判決，得不經言詞辯論為之。民事
    訴訟法第451條第1項、第2項、第453條定有文。次按所謂訴
    訟程序有重大瑕疵而有發回必要者，係第一審違背訴訟程序
    之規定與判決內容有因果關係或因其違背致不適於為第二審
    辯論及判決之基礎者。又如兩造無法均到院陳述意見者，則
    無從由第二審法院裁判，自應廢棄原判決，而將該事件發回
    原法院。復按不到場之當事人未於相當時期受合法之通知者
    ，法院不得准許到場當事人之聲請，由其一造辯論而為判決
    ，此觀之民事訴訟法第386 條第1 款規定自明。另按當事人
    死亡者，訴訟程序在有繼承人、遺產管理人或其他依法令應
    續行訴訟之人承受其訴訟以前當然停止，民事訴訟法第168
    條亦定有明文。
九、經查本件原審共同被告賴雲祥已於97年12月23日死亡，其當
    時之繼承人為其配偶子○○、子女卯○○、寅○○、辰○○
    等4人（下稱子○○等4人，另子女曹賴鳳英、賴秋菊、賴盈
    守均已依法拋棄繼承）等情，有繼承系統表、戶籍謄本、台
    灣屏東地方法院98年8月6日屏院惠家慧字第0980022617號函
    各1 份附卷可稽（見本院卷(一)第176 頁至第190 頁、本院卷
    (二)第31頁至第34頁）。而原審共同被告賴雲祥之上揭繼承人
    即上訴人子○○等4 人於賴雲祥死亡後，並未聲明承受訴訟
    ，原審復未裁定命上訴人子○○等4 人承受訴訟，亦未通知
    上訴人子○○等4 人到場行言詞辯論，僅通知已死亡之賴雲
    祥行言詞辯論（見原審卷(二)第17頁），即逕於98年3 月11日
    言詞辯論終結。是原審於原審共同被告賴雲祥死亡後，未經
    其繼承人聲明承受訴訟而訴訟程序當然停止時，猶通知已死
    亡之賴雲祥行言詞辯論，則訴訟程序自有重大之瑕疵，基此
    所為之判決自屬違背法令。又兩造經本院通知，雖到場之上
    訴人癸○○等4 人、壬○、己○○、申○○、辛○○、庚○
    ○及被上訴人同意由本院就本事件為裁判，惟其餘未到場之
    上訴人經本院再予函詢其意見（見本院卷第141 頁），除上
    訴人屏東縣佳冬鄉農會函覆同意由本院就本事件為裁判外，
    其餘未到場之上訴人，則均未表示同意由本院就本事件為裁
    判，為維持審級制度，自有將原判決廢棄並將本件發回原法
    院更為裁判之必要。從而上訴人上訴求予廢棄原判決，為有
    理由。爰不經言詞辯論，將原判決廢棄，發回原法院重行審
    理，以符法制。
十、據上論結，本件上訴為有理由，依民事訴訟法第451 條第1
    項、第453條，判決如主文。
中    華    民    國    99    年    3     月    16    日
                              民事第三庭
                                  審判長法官  張國彬
                                  法      官  甯  馨
                                  法      官  吳登輝
以上正本證明與原本無異。
如對本判決上訴，須於判決送達後20日內向本院提出上訴狀，其
未表明上訴理由者，應於上訴後20日內向本院提出上訴理由書（
均須按他造當事人之人數附繕本）。上訴時應提出委任律師或具
有律師資格之人之委任狀，並依附註條文規定辦理。
中   華    民    國    99    年    3     月    17    日
                                  書  記  官  廖素珍
附註：
民事訴訟法第466條之1：
對於第二審判決上訴，上訴人應委任律師為訴訟代理人，但上訴
人或其法定代理人具有律師資格者，不在此限。
上訴人之配偶、三親等內之血親、二親等內之姻親，或上訴人為
法人、中央或地方機關時，其所屬專任人員具有律師資格並經法
院認為適當者，亦得為第三審訴訟代理人。第1 項但書及第2 項
情形，應於提起上訴或委任時釋明之。

司法院資訊處製作；財團法人民間司法改革基金會備份。
